【裁判字號】    97,訴,848
【裁判日期】    980313
【裁判案由】    損害賠償
【裁判全文】
臺灣板橋地方法院民事判決               97年度訴字第848號
原      告  丙○○
訴訟代理人  謝生富律師
被      告  顯隆工業股份有限公司
法定代理人  乙○○
訴訟代理人  甲○○
上列當事人間請求損害賠償事件，經本院於民國98年2 月19日言
詞辯論終結，判決如下：
    主  文
原告之訴及假執行之聲請均駁回。
訴訟費用由原告負擔。
    事實及理由
一、原告主張：原告於民國89年1 月5 日與被告簽定訂購合約書
    ，向被告購買自用小客車乙輛，約定折價後車款為新臺幣（
    72萬9,000 元（即訂金1 萬元，貨款40萬元，尾款31萬9,00
    0 元），並約定被告應於89年2 月3 日交付車輛予原告。訂
    約後原告已依約給付訂金及貨款合計42萬元（貨款40萬元部
    分係向訴外人裕融企業股份有限公司貸款後分期付款清償）
    與被告，尾款31萬9,000 元部分，契約則未明訂給付期限。
    惟被告並未於89年2 月3 日交付車輛予原告，屢經催討，被
    告竟無理要求原告應先給付尾款31萬9,000 元，始願交付車
    輛，嗣並於92年間向臺灣臺北地方法院訴請原告給付尾款，
    經臺灣臺北地方法院判決原告應給付33萬1,800 元及自民國
    92年11月29日起至清償日止，按年息百分之5 計算之利息確
    定。被告即據以聲請法院強制執行，拍賣上開車輛受償29萬
    元，並扣取原告薪資受償5 萬5,103 元。查被告依合約負有
    於89年2 月3 日交付系爭車輛予原告之義務，縱認被告依約
    得要求原告先給付尾款始負交車義務，被告亦應訂定合理期
    限以書面催告原告履行，若逾期不履行，則可依法解除契約
    ，使雙方負回復原狀之責任，而不致使原告受有損害，並符
    合公平原則。乃被告不循此為之，竟以損害原告為主要目的
    之方式查封拍賣上開車輛，致被告所負交付車輛與原告之義
    務限於給付不能，顯係可歸責於被告，並使原告受有已付價
    款42萬元、拍賣系爭車輛29萬元及薪資被扣取5 萬5,103 元
    ，合計76萬5,102 元之損害，被告明顯濫用權利，違背誠實
    信用方法，爰依民法第353 條、第226 條第1 項及誠實信用
    原則，請求被告負損害賠償責任。並聲明：(一)被告應給付原
    告76萬5,102 元，及自97年6 月26日民事補正狀繕本送達翌
    日起至清償日止，按年息百分之5 計算之利息。(二)原告願供
    擔保請准宣告假執行。
二、被告則以：按買賣標的物與其價金之交付，除法律另有規定
    或契約另有訂定，或另有習慣外，應同時為之；又標的物交
    付定有期限者，其期限，推定其為價金交付之期限。民法第
    369 條、第370 條分別定有明文。故縱使本件訂購合約書關
    於尾款並未特別約定給付期限，依上開規定，標的物與其價
    金之交付應同時履行，並無疑義。原告未於約定交車日給付
    尾款，被告為同時履行之抗辯，性質上即無債務不履行之問
    題。且原告於約定交車日未依約給付尾款，有可歸責之原因
    ，應負債務不履行損害賠償之責，至於有請求權之被告是否
    行使解約權而請求損害賠償，乃被告之自由選擇，原告任意
    指摘被告未行使解約權，乃濫用權利並違背誠信，實有欠公
    允。再者原告因買受系爭車輛所付出之金錢僅已付貸款42萬
    元及被告聲請強制執行扣押原告之薪資5 萬5,103 元；被告
    聲請強制執行拍賣系爭車輛獲償29萬元，非原告所受損害等
    語，茲為抗辯。並聲明：原告之訴駁回。如受不利之判決，
    願提供擔保請准宣告免假執行。
三、兩造不爭執之事實：
（一）原告於89年1月5日與被告簽定訂購合約書，向被告購買自
      用小客車一輛，約定折價後車款為72萬9,000 元（即訂金
      1 萬元，貨款40萬元，尾款31萬9,000 元），並約定被告
      應於89年2 月3 日交付車輛予原告。訂約後原告已依約給
      付訂金及貨款合計42萬元（貨款40萬元部分係向訴外人裕
      融企業股份有限公司貸款分期償付）與被告，然被告並未
      於約定之交車時間即89年2 月3 日交付車輛予原告，原告
      亦未給付尾款31萬9,000 元予被告。
（二）被告為此向臺灣臺北地方法院訴請原告應給付系爭汽車尾
      款，經獲判決勝訴確定，被告並持該確定判決聲請法院強
      制執行拍賣系爭車輛受償29萬元，並扣取原告薪資受償5
      萬5,103 元。
四、得心證之理由：本件之爭點厥為原告是否應於合約書約定被
    告於89年2 月3 日交付汽車與原告時，同時付清尾款？被告
    以原告未同時付清尾款為由行使同時履行抗辯權，拒絕交付
    車輛，有無理由？茲論述如下：
（一）查兩造系爭訂購合約書關於尾款31萬9,000 元部分，雖未
      約明給付期限，惟按買賣標的物與其價金之交付，除法律
      另有規定或契約另有訂定，或另有習慣外，應同時為之；
      標的物交付定有期限者，其期限，推定其為價金交付之期
      限，民法第369 條、第370 條分別定有明文。故兩造既約
      定買賣標的之車輛應於89年2 月3 日交付，依上開規定，
      關於買賣價金之交付，自亦應於89年2 月3 日同時交付甚
      明。
（二）按因契約互負債務者，於他方當事人未為對待給付前，得
      拒絕自己之給付，民法第264 條第1 項定有明文。原告既
      不爭執其並未於89年2 月3 日交付尾款與被告，則被告為
      同時履行之抗辯，要求原告應給付尾款31萬9,000 元，始
      願交付車輛，應屬有據。且被告既為同時履行之抗辯，即
      不生遲延責任之問題（最高法院50年台上第1550號判例參
      照）。
（三）第按買受人對於出賣人，有交付約定價金及受領標的物之
      義務，民法第367 條定有明文。原告向被告訂購車輛，既
      有尾款31萬9,000 元尚未給付，且已屆履行期，則被告依
      買賣關係向臺灣臺北地方法院訴請原告給付尾款，於法自
      屬有據。被告持勝訴判決聲請法院強制執行，拍賣登記於
      原告名下之系爭車輛受償29萬元及扣押原告之薪資受償5
      萬5,103 元，亦屬合法權利之行使。至於被告未循解除契
      約之途徑，使雙方互負回復原狀之義務，乃多數請求權競
      合下，被告之自由選擇，並無濫用權利或違背誠信可言。
      況縱被告選擇解除契約，依民法第260 條規定「解除權之
      行使，不妨礙損害賠償之請求」，如被告受有其他損害，
      亦非不得另對原告請求金錢賠償取得執行名義後，對原告
      之系爭車輛聲請強制執行。是原告主張被告向法院起訴請
      求原告給付尾款，並持勝訴判決查封拍賣上開車輛，使原
      告受有損害，係以損害原告為主要目的云云，並非可採。
      且被告聲請法院強制執行拍賣系爭車輛，雖致被告交付系
      爭車輛與原告之義務陷於給付不能，然此係因原告未依約
      給付尾款之可歸責於原告之事由所致，非可歸責於被告，
      原告主張係因可歸責於被告之事由致給付不能云云，亦非
      可採。
五、綜上所述，被告抗辯系爭訂購合約書關於尾款31萬9,000 元
    部分未約明給付期限，依民法第369 條、第370 條規定，應
    於約定之交車期限即89年2 月3 日同時交付，原告未於當日
    交付尾款，被告為同時履行之抗辯，即不生遲延責任之問題
    。且被告訴請原告給付尾款獲勝訴判決確定，並持以聲請法
    院強制執行，拍賣系爭車輛及扣押原告薪資受償，乃合法權
    利之行使，並無濫用權利或違背誠信可言等語，為可採。原
    告主張被告應訂定合理期限催告原告履行尾款給付義務，若
    逾期不履行，則依法解除契約，使雙方互負回復原狀之義務
    ，始符合公平原則；被告不循此為之，竟查封拍賣上開車輛
    ，係以損害原告為主要目的，且致被告所負交付車輛與原告
    之義務限於給付不能，顯係可歸責於被告云云，為不可採。
    從而原告依民法第353 條、第226 條第1 項規定及誠實信用
    原則，請求被告賠償損害76萬5,102 元，及自97年6 月26
    日民事補正狀繕本送達翌日起至清償日止，按年息百分之5
    計算之利息，為無理由。原告假執行之聲請因訴之駁回而失
    所附麗，應併予駁回。
六、本件事證已臻明確，兩造其餘主張陳述及所提之證據，均毋
    庸再予審酌，附此敘明。
七、訴訟費用負擔之依據：民事訴訟法第78條。
中    華    民    國    98    年    3     月    13    日
                  民事第三庭    法  官  許月珍
以上正本係照原本作成
如對本判決上訴，須於判決送達後20日內向本院提出上訴狀
中    華    民    國    98    年    3     月    13    日
                            書記官  劉鴻傑


司法院資訊處製作；財團法人民間司法改革基金會備份。
